臺灣高等法院高雄分院民事判決　九十二年度重上字第七八號
　　上　訴　人　保證責任高雄縣鳳山信用合作社
　　法定代理人　甲○
　　訴訟代理人　鄭國安律師
　　　　　　　　陳炳彰律師
　　　　　　　　吳麗珠律師
　　被上訴人　　乙○○
　　訴訟代理人　謝嘉順律師
右當事人間請求退還股金事件，上訴人對於中華民國九十二年七月十七日臺灣高雄地
方法院九十二年度重訴字第一八七號第一審判決提起上訴，本院於九十三年五月十九
日言詞辯論終結，判決如左：
    主    文
上訴駁回。
第二審訴訟費用由上訴人負擔。
    事　實　及　理　由
一、上訴人法定代理人於九十三年五月三日變更為甲○，有合作社變更登記証可參（
    本院卷三０三頁），甲○聲明承受訴訟，核無不合，先予敘明。
二、被上訴人起訴主張：伊原擔任上訴人監事，於民國九十一年一月廿一日請辭監事
    ，依合作社法第三十條規定、信用合作社社員代表理事監事經理人應具備資格條
    件及選聘辦法第四十條規定，於卸任滿一年後始得申請減退股金，伊於九十二年
    一月廿一日卸任滿一年前之九十二年一月十四日，向上訴人申請退還股金，惟上
    訴人遲未履行；依財政部九十一年十二月二十四日台財融三字第０九一００五六
    七五七號函示，上訴人應以伊提出退還股金申請時，最近一次已召開社員代表大
    會決議通過之營業年度決算案帳面或上該社員代表大會前金檢單位要求提列評議
    價準備之調整後每股淨值，以落實合作社法第三十條規定意旨，惟每股應退還股
    款之上限，不得超逾每股面額之規定，上訴人應依其最近一次已召開社員代表大
    會為九十一年度第十七屆第三次常年社員代表大會決議通過之營業年度決算案帳
    面每股淨值新台幣（下同）一百九十元，退還伊股金，但當時每股淨額大於每股
    面額一百元，伊申請退還之股金，以每股一百元為計算標準，上訴人應退還伊股
    金六百八十六萬零五百元。爰依合作社股東之退股請求權，求為：上訴人應給付
    被上訴人六百八十六萬零五百元及自九十二年四月一日起至清償日止，按年息百
　　分之五計算之利息，並陳明願供擔保請准宣告假執行。
三、上訴人則以：被上訴人係於九十二年一月十四日向伊申請退還股金，依合作社法
    第三十條規定，其股金之計算，應以申請當時之九十一年度營業終了時之財產計
    算，而伊委由會計師查核簽證之九十一年營業決算每股淨值為五點四八元，被上
    訴人至九十一年十二月三十一日止之股金為六百八十六萬零五百元，經換算可得
　　三十七萬五千九百五十五元，伊於被上訴人拒絕領取後，提存於法院，伊未欠被
    上訴人股金等語置辯。
四、原審准許被上訴人之請求，並宣告以供擔保為條件之准、免假執行宣告。上訴人
    全部聲明不服，提起上訴，求為：(一)原判決廢棄。(二)廢棄部分，被上訴人在第一
    審之訴駁回。被上訴人則求為駁回上訴。
五、兩造不爭執事項：
    被上訴人於七十六年八月間入社，持股六百零五股，於八十七年四月廿三日增股
    至八千一百零五股（增股七千五百股），於八十八年三月廿六日增股至符合擔任
    監事最低股份六萬八千六百零五股（增股六萬零五百股），每股一百元，於八十
    八年三月廿九日擔任監事；嗣於九十一年一月廿一日請辭監事職務，並於九十二
    年一月十四日向上訴人申請退還六萬八千六百股之股金；被上訴人請辭監事職務
    ，經上訴人列為九十一年三月卅一日召開九十一年度第十七屆第三次常年社員代
    表大會報告事項，該次代表大會並議決通過九十年營業年度決算帳面淨值為每股
    一百九十元，九十二年三月卅日召開九十二年度第十八屆第一次常年社員代表大
    會，議決九十一年營業年度決算帳面淨值為每股五點八四元；被上訴人於九十一
    年一月廿一日請辭監事資格後，即未再領取酬勞金，但仍有社員資格，而上訴人
    已依九十一年營業年度決算帳面淨值為每股五點八四元折算應退還被上訴人股金
　　為卅七萬五千九百五十五元後，已向台灣高雄地方法院提存等情，為兩造所不爭
    執，並有上訴人九十年度及九十一年度業務報告書、退社申請書、股票可參（本
    院卷四五至一０五頁、一二八至一二九頁、原審卷十八至十九頁）。
六、兩造爭執事項之論斷：
  (一)財政部九十二年一月七日修正公佈之「信用合作社社員代表理事監事經理人應具
    備資格條件及選聘辦法」（下稱選聘辦法）第四十條第四項規定，是否逾越信用
    合作社法第十六條第五項之授權範圍﹖被上訴人退股金究應依合作社法第三十條
    或選聘辦法處理﹖查：
  按合作社法之合作社，謂依平等原則，在互助組織之基礎上，以共同經營方法謀
    社員經濟之利益與生活之改善，而其社員人數及股金總額均可變動之團體，合作
    社法第一條固定有明文。惟為健全信用合作社經營，維護社員及存款權益，適應
    國民經濟需求，配合國家金融政策，另制定信用合作社法；而信用合作社，謂依
    信用合作社法組織登記之合作社，並經中央主管機關許可經營銀行業務之機構，
    信用合作社法第一條、第二條亦可資參照。可知信用合作社本質為合作社，因具
    有得經營銀行業務之特殊性，乃有信用合作社法之制定，而為合作社法之特別法
    ，依中央法規標準法第十六條之規定，自應優先於普通法之合作社法適用。合作
    社法第三十條第一項規定：「出社社員，得依章程之規定，請求退還其股金之一
    部或全部。股金計算，依合作社營業年度終了時之財產定之。但章程另有規定者
    ，依其規定」，其規定股金計算，依合作社營業年度終了時之財產定之，乃因同
    法第二十七條第一項規定：「社員得於年度終了時退社。但應於三個月前提出請
    求書」之故。即合作社之社員退社除章程另有規定外，原則上於年度終了始可退
    社。再依合作社法第三十六條規定：「理事會應於年度終了時，製作業務報告書
    、資產負債表、損益計算表、財產目錄及盈餘分配案，至少於社員大會開會十日
    前，送經監事會審核後，提報社員大會」，故退社社員於退社時股金之計算標準
    ，應以該年度終了之財產定之，不生疑義。信用合作社就社員退社未為規定，而
    應適用合作社法第三十條之規定。信用合作社之監事，亦具有社員資格，其退社
    是否亦適用合作社法第三十條之規定﹖按信用合作社社員代表、理事、監事及經
    理人應具備之資格條件及選聘辦法，由中央主管機關定之，信用合作社法第十六
    條第五項定有明文。財政部依上開法律授權，制定「信用合作社社員代表理監事
    及經理人應具備資格條件及選聘辦法」，該辦法第四十條於九十二年一月七日修
    正公佈規定：「理事、監事當選就任前，應個別認繳股金不得少於就任前一年底
    信用合作社實收股金總額百分之十五除以依前條規定確定當選理事、監事總人數
    之平均數額，以擔保本法規定理事、監事應負之責任（第一項）。前項股金規定
    ，理事、監事得於其應認繳股金二分之一範圍內，以提供存單、公債、金融債券
    或有擔保公司債券，設定等額之質權予信用合作社（第二項）。理事、監事於卸
    任一年後，由信用合作社報經直轄市政府財政局或縣（市）政府備查後，始得辦
    理前二項股金之減退或質權解除。但經信用合作社查證其於任期內無應負連帶清
    償責任情事，經當事人切結，並經理事會決議通過，由同意之理事在上該一年之
    剩餘期間內，就所減退或質權解除之數額共同承擔其應負擔保責任者，得不受上
    述一年期間之限制（第三項）。前項申請減退股金或質權解除之最遲期限，應於
    理事、監事卸任一年後六個月內，以最近一次檢查報告或會計師查核簽證二者孰
    低，並經社員代表大會決議通過之決算每股淨值為準，計算每股退還股金。但不
    得超逾每股面額（第四項）。未於前項期限內申請減退之股金，應依一般社員減
    退股金程序之規定辦理（第五項）」。該條前三項均係有關信用合作社社員代表
    、理事、監事及經理人應具備之資格條件及選聘之規定，即理監事退社不受合作
    社法第二十七條第一項規定：「社員得於年度終了時退社。但應於三個月前提出
    請求書」之限制，而應依選聘辦法第四十條第三項為之。至於該辦法第四十條第
    四項有關退股金之給付辦法之規定，已逾越信用合作社法第十六條第五項僅授權
    信用社社員代表、理事、監事及經理人應具備之資格條件及選聘之範圍。故理事
    退社股金之退還，仍應適用合作社法第三十條之規定。
  惟合作社法第三十條第一項規定：「出社社員，得依章程之規定，請求退還其股
    金之一部或全部。股金計算，依合作社營業年度終了時之財產定之。但章程另有
    規定者，依其規定」。上訴人章程於九十二年三月卅日修正前第十一條規定：「
    社員申請退股、出社准予全部或一部份辦理、得以請求退還其申請退股、出社已
    繳之股金。前項股金之退還授權理事會決議辦理」，有章程可稽（本院卷一一八
    頁）。故被上訴人申請退股金，依上訴人章程第十一條之規定，係授權理事會決
    議辦理。上訴人於九十二年一月廿七日召開第十六屆第十次理事會，決議被上訴
    人之申請退還股金，依其案由說明第二點記載該次理事會處理被上訴人退股金之
    根據，乃財政部九十二年一月七日令公佈之「信用合作社社員代表理監事及經理
    人應具備資格條件及選聘辦法」第三項、第四項，有會議紀錄可稽（本院卷一七
    八至一七九頁）。上訴人章程授權理事會決議辦理被上訴人退還股金事宜，上訴
    人理事會既然決議依選聘辦法第四十條第四項為之，依私法自治原則，被上訴人
    退社之退股金計算，自應依上訴人理事會決議所據之選聘辦法第四十條第四項規
    定辦理。
  (二)被上訴人退股金之依據，究應依九十一年三月卅一日召開九十一年度第十七屆第
    三次常年社員代表大會議決通過九十年營業年度決算帳面淨值為每股一百九十元
    ，而應退還被上訴人股金六百八十六萬零五百元，或應依九十二年三月卅日召開
    九十二年度第十八屆第一次常年社員代表大會議決九十一年營業年度決算帳面淨
    值為每股五點八四元，而退還被上訴人股金卅七萬五千九百五十五元﹖
    選聘辦法第四十條第四項規定：「前項申請減退股金或質權解除之最遲期限，應
    於理事、監事卸任一年後六個月內，以最近一次檢查報告或會計師查核簽證二者
    孰低，並經社員代表大會決議通過之決算每股淨值為準，計算每股退還股金。但
    不得超逾每股面額」。鑒於選聘辦法課予理事、監事對信用合作社之財務擔保責
    任，其股金原則上須於卸任一年後始得退還，為補償其延後之退還，故於同法第
    四十條第四項規定得於卸任一年後六個月內，隨時申請即予允退，與一般社員股
    金非隨時申請即允退之規定相異。又理事、監事每股退還股金係以其提出申請時
    ，前已召開之最近一次社員代表大會決議通過之決算每股淨值為計算基礎，但不
    得超逾每股面額；縱其提出申請後所召開之社員代表大會決議通過前一年度之決
    算每股淨值，仍應以提出申請時，前已召開之最近一次社員代表大會決議通過之
    決算每股淨值為計算基礎，有財政部九十二年台財(三)字第０九二八０一０八六三
    號函可參（原審卷一０七至一０八頁）。本件被上訴人於九十二年一月十四日申
    請退社時，上訴人尚未召開決議每股淨值為五點五點八四元之九十二年度第十八
    屆第一次常年社員代表大會（該大會於九十二年三月卅日召開，本院卷七八至一
    ０五頁，其中每股淨值記載見八六頁背面），故被上訴人主張應依九十一年三月
    卅一日召開九十一年度第十七屆第三次常年社員代表大會議決通過九十年營業年
    度決算帳面淨值為每股一百九十元，而應以每股一百元計算，退還被上訴人股金
    六百八十六萬零五百元，核屬可採。又被上訴人於九十三年三月廿日寄發存証信
    函予上訴人，請求上訴人退還股金，上訴人於收受該存証信函後，於九十三年四
    月一日依九十一年度社員代表大會決議每股淨值五點四八元提存退股金卅七萬五
    千九百五十五元，非依債之本旨給付，不生給付之效力，仍自九十三年四月一日
    前收受存証信函時（被上訴人於九十三年三月廿六日收受回執，原審卷卅九頁）
    ，負給付遲延責任。被上訴人請求上訴人給付自九十三年四月一日起算之法定遲
    延利息，原審判決自起訴狀繕本送達翌日九十三年四月三日（應為九十三年四月
    十日，原審卷卅五頁）起算之法定遲延利息，惟被上訴人未聲明不服，併予敘明
    。
七、從而，被上訴人本於退股請求權，請求上訴人給付六百八十六萬零五百元，及自
    九十三年四月三日起算之法定遲延利息，為有理由，應予准許。是則原審判命上
    訴人如數給付，並無不合。上訴意旨指摘原判決不當，求予廢棄改判，為無理由
    ，應予駁回其上訴。
八、據上論結，本件上訴為無理由，依民事訴訟法第四百四十九條第一項、第七十八
    條，判決如主文。
中　　　華　　　民　　　國　　九十三　　年　　　六　　　月　　 　二　　 日
                                      臺灣高等法院高雄分院民事第六庭
~B1審判長法官　許明進
~B2　　　法官　謝肅珍
~B3　　　法官　李炫德
正本係照原本作成。
如對本判決上訴，須於判決送達後二十日內向本院提出上訴狀，其未表明上訴理由者
，應於上訴後二十日內向本院提出上訴理由書（均須按他造當事人之人數附繕本）。
上訴人之配偶、三親等內之血親、二親等內之姻親，或上訴人為法人、中央或地方機關時
，其所屬專任人員具有律師資格並經法院認適當者，亦得為第三審訴訟代理人。第一項但
書及第二項情形，應於提起上訴或委任時釋明之。
上訴時應提出委任律師或具有律師資格之人之委任狀，並依附註條文規定辦理。
中　　　華　　　民　　　國　　九十三　　年　　　六　　　月　　 二　　　 日
~B法院書記官　黃玉珠
